【裁判字號】    92,上易,1288
【裁判日期】    921104
【裁判案由】    詐欺
【裁判全文】
臺灣高等法院高雄分院刑事判決                  九十二年度上易字第一二八八號
    上  訴  人  臺灣高雄地方法院檢察署檢察官
    被      告  丁○○
    被      告  乙○○
右上訴人因被告等詐欺案件，不服臺灣高雄地方法院九十一年度易字第二八八號中
華民國九十二年七月二十一日第一審判決（起訴案號：臺灣高雄地方法院檢察署九十
年度偵字第一八三四一號、九十一年度偵字第一六八０八號），提起上訴，本院判決
如左：
      主  文
上訴駁回。
    理  由
一、公訴意旨略以：被告丁○○於不詳時、地聽聞告訴人丙○○無法清償渠所有坐落
    高雄縣美濃鎮○○段第六０一三地號土地（面積六千二百六十二平方公尺）之抵
    押貸款新臺幣（下同）六百萬元，有意出售該筆土地，甲知自己並無財力購買，
    但為圖謀前述土地砂石及廢土利益，竟意圖為自己不法所有而施用詐術，以承擔
    告訴人丙○○向銀行全數抵押貸款為買賣條件，於九十年三月二十八日在高雄市
    三民區○○路二八一號陳秋同代書事務所，與丙○○簽訂買賣契約書，雙方除約
    定前述債務承擔為契約條件外，並載甲該筆土地之地上物由被告丁○○負責拆除
    後，再栽種農作物，將土地現狀變更為農地，始得辦理所有權移轉登記，使告訴
    人丙○○因此陷於錯誤，將該筆土地交付被告丁○○管理持有，以便續行拆除地
    上物與栽種作物等事宜，惟被告丁○○於持有該筆土地後，竟易持有為所有之犯
    意，於拆除地上物後，不僅未栽種任何農作物，復數次藉口拒絕代書陳秋同通知
    辦理土地移轉登記，更與被告乙○○基於共同犯意，於同年月三十日僱用被告乙○○，負責盜採該筆土地之砂石與廢土，被告乙○○遂僱用不知情之楊順益及劉
    新木二人，分別駕駛挖土機與砂石車在現場從事挖掘與載運工作，其等所盜採之
    砂石與廢土，總量約二萬零三百四十二立方公尺（所挖掘之二個坑洞大小分別為
    面積六百八十一平方公尺、深度約二公尺及面積四百七十四點五平方公尺、深度
    約四公尺），足生損害於告訴人丙○○，嗣經陳秋同於九十年五月六日前往現場
    勘查得知後，通知告訴人丙○○前往察看，始得知上情，因認被告丁○○、乙○○二人均涉有刑法第三百三十九條第一項之詐欺取財罪嫌云云。
二、本件公訴人認被告丁○○、乙○○涉有前述詐欺取財犯行，係以告訴人丙○○之
    指訴、證人即高雄縣警察局旗山分局龍肚派出所警員張達雄之證詞、卷附現場相
    片二十三張及高雄縣美濃地政事務所複丈成果圖一份，及被告丁○○分文未付，
    便於訂約後僱工挖掘土石及廢土，並於偵查中謊稱欲經營魚池，足見其於訂約之
    初，即無栽種農作物及辦理所有權移轉登記之意等情，為其論據；經訊據被告丁○○、乙○○均矢口否認有何詐欺犯行，被告丁○○辯稱：我僱用乙○○拆除地
    上物後，因該處地基很深，遂與乙○○商量於原地改建魚塭，並親自前往縣政府
    查詢相關法規，不知道乙○○如何處理廢土及砂石，我有誠意購買該土地，並無
    詐欺之犯意，亦無盜採砂石之意圖等語；被告乙○○則辯稱：我原受僱於丁○○
    拆除系爭土地上之建物，但施工過程中發現該建物地基很深，經通知丁○○到場
    商量後，他要我繼續處理，我才繼續挖深，挖出來的廢土係包給別人處理的，並
    不知廢土下落等語。
三、按犯罪事實應依證據認定之，無證據不得認定犯罪事實，又不能證甲被告犯罪者
    ，應諭知無罪之判決，刑事訴訟法第一百五十四條第二項、第三百零一條第一項
    分別定有甲文。又認定犯罪事實所憑之證據，雖不以直接證據為限，間接證據亦
    包括在內，然而無論直接或間接證據，其為訴訟上之證甲，須於通常一般之人均
    不致有所懷疑，而得確信為真實之程度者，始得據為有罪之認定，倘其證甲尚未
    達到此一程度，而有合理之懷疑存在而無從使事實審法院得有罪之確信時，即應
    由法院為諭知被告無罪之判決；而告訴人之告訴，係以使被告受刑事訴追為目的
    ，是其陳述是否與事實相符，仍應調查其他證據以資審認（最高法院七十六年台
    上字第四九八六號、五十二年度台上字第一三００號判例參照）。再按刑法第三
    百三十九條詐欺罪之成立，以意圖為自己或第三人不法所有，以詐術使人將本人
    或第三人之物交付或行為人因而得財產上之不法利益為要件，如行為人並未施用
    詐術，或其所用方法不能認係詐術，亦不致使人陷於錯誤，即均與該條之構成要
    件有間（最高法院四十六年度台上字第二六０號判例參照），而民事債務當事人
    間，若有未依債務本旨履行給付之情形，在一般社會經驗而言，原因非一，因不
    可歸責之事由無法給付，或因合法得對抗他造主張抗辯而拒絕給付，其至債之關
    係成立後，始行惡意遲延給付，皆有可能，非必出於自始無意給付之詐欺犯罪一
    端，而刑事被告本無自證無罪之義務，苟無足以證甲其在債之關係發生時，自始
    即具有不法所有意圖之積極證據，縱使被告就所負債務，惡意違約或不為履行，
    仍僅係被告應負民事上債務不履行責任，在別無積極證據之情形下，自難違反刑
    事訴訟法第一百五十四條之規定，以被告單純債務不履行之狀態，推定被告自始
    即有不法所有之意圖而施用詐術。
四、經查：
(一)被告丁○○與告訴人丙○○於九十年三月二十八日簽訂不動產買賣契約書，約定
    系爭土地之買賣總價款為六百萬元，由被告丁○○承擔告訴人丙○○之銀行貸款
    債務，並自簽約日起將系爭土地交由被告丁○○負責拆除地上物及栽種農作物，
    迨拆除及栽種之工作完成後，雙方始辦理過戶手續一節，為被告丁○○與告訴人
    丙○○陳述在卷，並有不動產買賣契約書一份附卷可憑，依上開契約內容，被告
    丁○○就系爭土地，本即有占有、拆除建物及整地等權利，又其與告訴人丙○○
    就何時須完成拆除地上物及栽種農作物，復未約定期限，是被告丁○○使用系爭
    土地之行為，與契約約定並無違背，尚難遽認被告丁○○有何不法所有之意圖。
(二)被告丁○○於九十年三月三十日，以十萬元之代價，僱請被告乙○○拆除系爭土
    地之地上物，約定施工期間自同年四月二日起至同年月十七日止，共計十五日，
    因該地上物地基極深，拆除後形成坑洞，地面崎嶇不平，遂再僱用楊順益、劉新
    木二人於該處整地等情，業據被告乙○○供承無誤，並經證人楊順益、劉新木於
    原審到庭證稱：係受僱於被告乙○○在該處回填整地，工作內容係以挖土機自系
    爭土地前方較高之處挖掘沙土及地基，再以砂石車載運至該地後方填平坑洞等語
    甲確（見原審卷第一一六至一一八頁），是被告丁○○、乙○○所辯其等係在該
    處整地，並非盜採砂石等語，應屬實在。雖證人即現場查獲警員張達雄於偵查中
    證述現場有一部挖土機及砂石車，砂石車上有泥土，司機看到警察便急忙將車上
    泥土卸下，且當時砂石車係車頭向外等語，惟證人張達雄並未親眼目睹砂石車司
    機確將挖掘自該土地之砂石載運出該土地，公訴人復未舉出被告等確將採取之砂
    石運往何處牟利之積極證據，是尚難憑此即為被告二人不利之認定。
(三)被告乙○○供稱：該處地上物之面積大約一千平方公尺，當初係因拆除時發現地
    底下有許多巨大基石，為了取出基石，才會開挖得比較深，其並未超挖砂石等語
    。而質之告訴人丙○○亦指稱：我購買系爭土地後，上面已經有工廠，所以地基
    的部分我不知道，那塊地我沒有去看過，所以也不知道上面的工廠有多大面積等
    語（見原審卷第一○五頁），則自無從推論被告二人有何超挖砂石販賣圖利之行
    為；又系爭土地之上原即建有地上物，被告丁○○、乙○○事前無從得知該地上
    物之下究係為水泥基石、廢棄掩埋物或係可販賣圖利之土方砂石，且被告等拆除
    前開地上物，尚須自行負擔僱工等相關費用，實難認其等於訂約之初即有不法所
    有之意圖。
(四)又依告訴人丙○○與被告丁○○間之契約內容，系爭土地於簽約後即無償交付被
    告丁○○拆除地上物並栽種農作物，迨取得農地農用證甲，並進而完成過戶手續
    之後，始將貸款轉由被告丁○○繼續支付，惟拆除及栽種費用則由被告丁○○自
    行負擔等情，有前揭不動產買賣契約書在卷可憑，顯見告訴人丙○○就相關成本
    、利潤進行評估後，仍認將系爭土地交付被告丁○○處理，對其自身不致發生不
    利益之情事，而被告丁○○亦係依約履行，是被告丁○○既未提供任何不實資訊
    而施用詐術，而告訴人亦係於評估相關風險之後而同意簽約交付土地，自難僅因
    事後被告丁○○未於相當期間內完成過戶手續，即認其有詐欺犯行；況被告丁○○既已於系爭土地投入人力及費用拆除地上物，自無故意拖延過戶時間，致無法
    有效運用該地，而使成本無法回收之理，且被告丁○○於告訴人丙○○提起告訴
    後，隨即覓得恆聚營造有限公司以營建剩餘土方回填，以求儘速回復土地原狀，
    而履行前述不動產買賣契約書之約定，此有其所提恆聚營造有限公司九十一年一
    月七日恆請字0000000號申請書、工程合約、工程承攬及同意書影本各一
    份附卷足稽，故被告丁○○所辯其有誠意購買系爭土地，尚堪採信。
(五)綜上所述，被告丁○○於訂約之初既未提供任何不實資訊而施用詐術，而告訴人
    之所以交付土地亦係本於成本及利潤之評估，並無陷於錯誤之情形，況本件並無
    法證甲被告丁○○、乙○○二人確有販賣系爭土地之砂石而獲利之行為，則自難
    僅因系爭土地尚未完成過戶，遽認被告二人於訂約之初即有不法所有之意圖，本
    件應純屬民事糾紛，宜依民事途徑尋求解決之道。此外，復查無其他積極證據足
    認被告二人有何施用詐術致告訴人陷於錯誤之犯行，揆諸前開說甲，要屬不能證
    甲被告二人犯罪。
五、原審因而為被告丁○○、乙○○二人無罪之諭知，經核無不合，公訴人上訴意旨
    ，仍執陳詞指摘原判決不當，並無理由，應予駁回。
據上論結，應依刑事訴訟法第三百六十八條，判決如主文。
本案經檢察官邱榮藏到庭執行職務。
中    華    民    國      九十二      年      十一      月     四   日
                              臺灣高等法院高雄分院刑事第七庭
                                  審判長法官  李春昌
                                        法官  莊飛宗
                                        法官  黃憲文
右正本證甲與原本無異。
不得上訴。
                                  法院書記官  黃英彥
中    華    民    國      九十二      年      十一      月    四    日


司法院資訊處製作；財團法人民間司法改革基金會備份。
